【裁判字號】    88,上,469
【裁判日期】    890201
【裁判案由】    分割共有物
【裁判全文】
臺灣高等法院臺中分院民事判決  八十八年度上字第四六九號
      上  訴  人  戊○○
      訴訟代理人  己○○
      上  訴  人  丁○○
      被  上訴人  甲○○
      訴訟代理人  丙○○
      被  上訴人  乙○○
      訴訟代理人  庚○○
右當事人間分割共有物事件，上訴人戊○○對於中華民國八十八年四月十九日臺灣苗
栗地方法院八十七年訴字第二二○號第一審判決提起上訴，本院判決如左：
      主      文
上訴駁回。
第二審訴訟費用由上訴人戊○○負擔。
      事      實
甲、上訴人戊○○方面：
  一、聲明：求為判決：
  （一）原判決廢棄。
  （二）兩造所有坐落苗栗縣後龍鎮○○段東西小段第四五地號土地，分割方法如附
        圖乙案所示（Ａ）部分面積○點○○七○公頃分歸上訴人丁○○所有，（Ｂ
        ）部分面積○點○○二三公頃分歸上訴人戊○○所有，（Ｃ）部分面積○點
        ○○九四公頃分歸被上訴人甲○○所有，（Ｄ）部分面積○點○○九四公頃
        分歸被上訴人乙○○所有。
  二、陳述：除引用原判決書之記載外，補稱：
  （一）如依原判決所採之甲案，上訴人所分得之土地面寬僅一公尺，屬畸零地，無
        法為任何有效之利用，猶如廢地，毫無利用價值，有違公平及經濟原則；亦
        不同意丙案。請依乙案分割，上訴人所分得之土地，可停放二、三輛車，可
        作停車或設攤位之用，且被上訴人所分得之土地仍可蓋房屋，應較公平。
  （二）上訴人所有之房屋在同段三八地號上，上訴人在系爭土地上無建物，另系爭
        土地南側相鄰之四四地號土地為上訴人與丁○○所共有，應有部分各三分之
        二、三分之一。
  三、證據：除引用原審立證方法外，補提現場相片八張為證。
乙、上訴人即視同上訴人丁○○方面：
  一、聲明：（未為上訴聲明。）
  二、陳述：除引用原判決書之記載外，補稱：
  （一）對於採甲案或乙案分割均無意見，上訴人在系爭土地即如附圖（Ａ）部分有
        兩棟二層鋼筋磚造房屋，是三十多年的老房子，分割後若會拆到房屋也沒有
        意見（嗣後改稱不要拆到其建物）。相鄰同段四四地號土地，上訴人之應有
        部分為三分之一。
  （二）丙案會妨礙到上訴人之房屋，而須拆除，故不同意該方案。
  三、證據：引用原審立證方法。
乙、被上訴人方面：
  一、聲明：求為判決駁回上訴。
  二、陳述：除引用原判決書之記載外，補稱：
  （一）被上訴人之應有部分合計僅三分之一，但其分得面臨道路之長度卻遠超過三
        分之一，依新分割方案，毫無道理。
  （二）被上訴人在系爭土地上原有瓦屋，為分割而拆除，上訴人戊○○卻要求在被
        上訴人拆除後的空地，分割面寬三公尺的土地給上訴人，對被上訴人顯不公
        平。
  （三）系爭土地相鄰之同段四四地號土地為上訴人所共有，依甲案分割，則其二人
        分得部分與四四地號土地合併，可成為方正之土地，有利於其使用。
  （四）丙案之分割結果，土地亦不規則，故不同意該方案。
  三、證據：除引用原審立證方法外，補提系爭土地最新登記簿謄本一份為證。
      理      由
一、被上訴人起訴主張：系爭坐落苗栗縣後龍鎮○○段東西小段第四五地號、地目建
    、面積０點０二八一公頃（面積原為０點０二九四公頃，於訴訟中之民國八十八
    年一月二十七日更正為０點０二八一公頃）土地為兩造所共有，應有部分為被上
    訴人甲○○、乙○○、上訴人戊○○、上訴人丁○○各三分之一、三分之一、十
    二分之一、十二分之三，兩造無不分割之協議，惟對於分割方法無法達成協議之
    事實，業據提出土地登記簿謄本為證，且為上訴人所是認，自堪信為真實，依民
    法第八百二十三條第一項、第八百二十四條第二項規定，被上訴人訴請分割該土
    地，自屬有據。
二、系爭土地之分割方法，上訴人戊○○主張依乙案，被上訴人甲○○、乙○○請求
    依原判決所採之甲案，上訴人丁○○對於採甲案或乙案，均無意見。經查系爭土
    地為西北、東南走向，東北側面臨道路，西北端長度較淺、東南端較深，上訴人
    丁○○在附圖Ａ部分有老舊建物，其餘共有人三人目前在系爭土地上均無建物。
    系爭土地相鄰之同段四四地號土地為上訴人戊○○、丁○○二人所共有，亦經上
    訴人供陳明確。系爭土地若採附圖甲案方式（即原判決主文所示分割方案）分割
    ，上訴人丁○○、戊○○分得之Ａ、Ｂ部分與其二人所共有之同段四四地號土地
    合併，可成為方正之土地，增加利用價值；如兩人不願合併使用，則上訴人戊○
    ○分得之Ｂ部分，亦可作為其將來分得四四地號土地之出入通道，而可增加其在
    四四地號所分得土地之使用價值；且各共有人所分得之土地臨接道路之面寬，亦
    與其應有部分比例較接近（被上訴人所分得之土地長度較深，所以臨接道路之面
    寬較窄），對於各共有人較為公平。再者，Ｂ部分土地之寬度為二點七公尺、西
    北側長度為七點四公尺、東南側長度為十五點九公尺，復經地政人員於本院勘驗
    現場時，依複丈成果圖作圖面實測無誤，可見上訴人戊○○所分得之Ｂ部分，已
    足其作空地停車，上訴人主張其分得該Ｂ部分為面寬僅一公尺之廢地，毫無經濟
    價值，即不可採。再者，依甲案分割，上訴人丁○○、被上訴人甲○○、乙○○
    三人所分得土地均較方正，有利建築，故此分割方案，最能發揮系爭土地之經濟
    效用。
三、系爭土地如採附圖乙案方式分割，上訴人戊○○雖能分得最東南側臨路面寬三公
    尺、長度約八公尺之土地，惟仍屬畸零地，不得申請合法建照，上訴人戊○○在
    該土地四周復無相鄰土地可供合併使用，該部分土地使用價值自不高。而此分割
    方式必使被上訴人乙○○所分得之Ｄ部分土地，右上側內縮，降低利用價值，且
    其應有部分為三分之一，其所分得土地面臨道路之寬度，卻與應有部分僅十二分
    之一的上訴人戊○○相差無幾，自難認符合公平原則。因此，乙案相較於甲案，
    雖可使上訴人戊○○分得之土地，臨路面寬從二點七公尺，增加為三公尺，惟其
    依乙案所分得之土地卻無法與其所有之其他土地合併使用，其改採此分割方案所
    增加之利益尚屬有限，卻使被上訴人甲○○、乙○○原可分得之長方形土地，變
    成較難利用之下方正形狀，且各共有人所得土地臨接道路之寬度，亦與應有部分
    比例相差甚遠，此分割方案自不符公平原則，亦不利於分割後土地經濟價值。
四、丙案係本院依上訴人戊○○主張希望分得臨路面寬三公尺土地之意見，修正甲案
    所成；惟兩造當事人均反對使用此方案，且該方案亦有共有人分得土地臨路寬度
    與原應有部分比例不符，及被上訴人甲○○分得土地形狀不方正等缺點，故亦不
    足採。末查系爭土地因尚未經實施重測，地政人員仍須依日據時代之地圖施測，
    故分割方案僅能測量至平方公尺，業經本院向苗栗縣竹南地政事務所測量員查詢
    無誤，此有本院公務電話紀錄表附卷可證。系爭面積為０點０二八一公頃，該土
    地共有人即被上訴人甲○○、乙○○應有部分各三分之一，上訴人丁○○、戊○
    ○合計三分之一，以平方公尺作為測量單位，按三分之一比例計算，多出二平方
    公尺（287÷3＝93餘2） ，該二平方公尺，如分別分配予應有部分僅十二分之一
    、十二分之三，且分得土地臨路寬度已多於應有部分比例之上訴人，各一平方公
    尺，顯難認公平，故自應分配予應有部分較多即各占三分之一的被上訴人為妥，
    併此敘明。
五、綜上所述，系爭土地之分割仍以原審所採之甲案，較符合公平原則及土地利用價
    值，上訴人求予廢棄原判決，尚無理由，應予駁回。
六、據上論結：本件上訴為無理由，依民事訴訟法第四百四十九條第一項、第七十八
    條、第八十五條第三項，判決如主文。
中      華      民      國    八十九     年      二       月     一     日
~B1民事第三庭審判長法  官  陳照德
~B2                法  官  黃淑玲
~B3                法  官  宋富美
右為正本係照原本作成。
不得上訴。（分割共有物訴訟之訴訟標的價額，目前實務係以起訴時，土地公告現值
乘以土地面積，再按原告應有部分計算。系爭土地起訴時面積為二九四平方公尺，起
訴時公告現值為三七００元，原告即被上訴人二人之應有部分合計為三分之二，故本
件上訴所得受之利益為新臺幣七十二萬五千二百元，未逾新臺幣九十萬元，故不得上
訴第三審）。
~B                書記官  詹錫朋
中      華      民      國    八十九     年      二       月     三     日
                                                                        Ｑ


司法院資訊處製作；財團法人民間司法改革基金會備份。
